【裁判字號】    92,簡上,15
【裁判日期】    920729
【裁判案由】    拆屋還地
【裁判全文】
臺灣彰化地方法院民事判決  九十二年度簡上字第一五號
    上  訴  人  乙○○
    訴訟代理人  張良銘律師
    複代理人    甲○○
    被上訴人    彰化縣溪湖鎮福德宮管理委員會（即溪湖鎮○○段一二一五地號土
                地公廟）    設.
    法定代理人  陳滿        住.
                陳福良      住.
                楊吉明      住.
                花文彬      住.
    訴訟代理人  黃精良律師
右當事人間請求拆屋還地事件，上訴人對於中華民國九十一年十二月十二日本院員林
簡易庭九十一年度員簡字第一五四號第一審判決，提起上訴，本院判決如左：
    主      文
上訴駁回。
第二審訴訟費用由上訴人負擔。
    事      實
甲、上訴人方面：
一、聲明：求為判決：
  （一）原判決廢棄。
  （二）被上訴人等福德宮土地公廟管理人應將坐落彰化縣溪湖鎮○○段一二一五地
        號土地上，如附圖所示Ａ部分面積○．○一二○公頃、Ｂ部分面積○．○○
        ○二公頃、Ｃ部分面積○．○○○一公頃之地上建築物拆除，並將土地全部
        交還上訴人。
  （三）前項請求願供擔保請准予宣告假執行。
二、陳述：除與第一審判決記載相同者，茲予引用外，並補述略稱：
  （一）非法人團體，雖於訴訟實務上許為有當事人能力，但在實體法上，並不能因
        為有訴訟能力，即解釋為有權利能力。本件被上訴人雖為非法人團體，但仍
        不能認有權利能力，應為必然之解釋。原判決認「土地原登記為張火爐之妻
        張施連治所有，惟當時張火爐有處分權，並因梁昆松等人倡儀建廟，擇中該
        地，張火爐允售地建廟、梁昆松等爰募款建廟」，或係以張金河於九十一年
        十一月廿八日在原審之陳述為據，但查張金河之供述為：「原要向我父親買
        土地建廟，這是梁昆松說的，並說要慢慢募款或收香油錢再給付買賣土地之
        價金，但事後沒有給付價金，後來梁昆松死亡，就再也沒有消息。」，張金
        河之供述僅為「要約」之部分，並無承諾之部分，契約不能成立，況權利主
        體若認為梁昆松，亦與被上訴人不同，並不能認為買賣契約存在於兩造之間
        ，且被上訴人並非有權利能力之人格者，若認被上訴人為買賣當事人，亦與
        法理有違，自不能認契約有效，兩造間仍無買賣契約可言。又被上訴人於九
        十一年四月十九日以溪湖郵局第三一一號存證信函致上訴人亦稱：「：：：
        關於土地使用關係，日期長久，已無法查詢。」，更足見兩造間並無買賣關
        係存在。
  （二）原判決認「土地原登記為張火爐之妻張施連治所有，惟當時張火爐有處分權
        ，並因梁昆松等人倡儀建廟，擇中該地，張火爐允售地建廟、梁昆松等爰募
        款建廟：：：足認該廟建於該地使用該地，乃以張火爐與梁昆松等人買賣該
        地建廟之契約為依憑，由張火爐依約交付該地予梁昆松等人建廟容非無權占
        有」，似又認買賣關係存在於梁昆松等人與張火爐之間，但查被上訴人歷來
        從未曾主張此項買賣關係存在於梁昆松等人與張火爐之間，原判決就被上訴
        人未主張之事項認作主張，亦有悖民事訴訟採當事人進行主義之原則。
  （三）被上訴人依提出之日清簿主張支付價金予張火爐，則買賣關係顯然亦不存在
        於梁昆松等人與張火爐之間，何況被上訴人提出之日清簿縱為真正，但其所
        載四十二年三月十五日之收支記錄其支出欄固有「龜里司去土地前金三百元
        」，但在收入欄裡同時亦記載「又對龜里司定錢來金三百元」，同樣四十二
        年七月廿一日（其年份所載為四拾貳拾貳年，其錯誤似又非筆誤所能解釋）
        支出欄記載「張火爐去土治公敷地價金六百五十元」，但同日後頁之收入欄
        亦記載「張火爐入來土治公地卅八坪每坪廿五元玖佰伍十元」，凡此記載均
        出以張火爐之錢買張火爐之土地之矛盾不合理理象，買賣云爾，顯然非實。
  （四）被上訴人另又主張使用借貸關係，上訴人否認之，退萬步言，縱鈞長認兩造
        間有使用借貸關係，上訴人亦以書狀為解除契約之意思表示終止雙方使用借
        貸關係。
三、證據：除援引原審立證方法外，並聲請訊問證人張金河、張火爐。
乙、被上訴人方面：
一、聲明：求為判決如主文所示。
二、陳述：除與第一審判決記載相同者，茲予引用外，並補述略稱：
  （一）查系爭土地公廟為一寺廟，供奉土地公、土地婆，並設有管理人，寺廟本身
        即為其財產，又有百萬元之存款，依法即應認為非法人之團體。上訴人不列
        土地公廟為被告，不以管理人為法定代理人，直接列管理人為被告，當事人
        顯不適格，應予駁回。
  （二）上訴人之父張金河即為上訴人在第一審之訴訟代理人在原審亦自認稱系爭土
        地我父母親買土地，以我母親名義登記，事實上我父親有權處分該地，土地
        是我父親張火爐的，但登記在我母親張施連治名下，後來直接登記在我兒子
        名下，可見系爭土地原為上訴人之祖父張火爐所有有權處分，證人張火爐在
          鈞院亦證稱廟所募得款項是由杜水龍記帳，證人楊金城亦證稱土地是買來
        的，是杜水龍說土地是向張火爐買來的，我捐錢很多次，每次由杜水龍記帳
        沒錯，被告庭呈的帳冊是杜水龍當時記帳的帳冊，當時杜水龍告訴我說每坪
        新台幣（下同）二十五元，共買四十坪左右，上訴人在第一審之訴訟代理人
        張金河亦承認前言是伊所寫的沒錯，但只寫的大概。上訴人之父張金河曾書
        立一件前言，在該前言中即稱系爭廟是由街內四里里長呂碧桐、楊文開、王
        振傳、徐玉麟（誤寫為萊仁）等先生合共募款重建，系爭土地是上訴人之祖
        父張火爐在民國四十二年出賣予廟方使用，每坪二十五元，共買三十八坪，
        合計九百五十元，在四十二年三月十五日即記載，又對龜里司（指張火爐）
        定錢（定金）去金三百元，且日清簿第一頁倒數第四行四十二年七月廿一日
        又給付張火爐土地公敷地地價金六百五十元（土治公即為土地公，地價金即
        為價金）。
  （三）查系爭土地為土地公廟之信徒所買，出資者詳如日清簿所載，證人楊金城即
        為出資者之一，上訴人之祖父張火爐即曾在四十二年十二月四日將系爭土地
        （重測前為溪湖鎮○○段第二○二之一號土地）割出一筆面積一一八平方公
        尺，即同段第二○二之七號，該筆土地經重測後改編為鳳山段一二一五號，
        面積增加至一五○平方公尺，如張火爐及太太張施連治未出售予廟方的話，
        則渠等豈肯出具土地所有權狀分割成一筆讓廟方占用如此之久，而不訴請拆
        屋交地（張施連治即張火爐之配偶），系爭土地是在四十一年七月九日張火
        爐以配偶之名義登記在婚姻關係而取得，依民法修正前之規定應屬丈夫所有
        ，故張火爐顯然有權處分將之出賣予廟方，張施連治後來死亡，亦由張火爐
        及子張金河即上訴人之父繼承，渠等二人再將系爭地贈與予上訴人，是本件
        土地公廟之占有絕非無權占有。
  （四）證人張火爐在原審證稱一個親戚來告訴我在土地上要蓋廟，說好一坪五千元
        ，但事後並沒給我買賣價金云云，查張火爐乃上訴人之祖父，證言難免偏頗
        ，上訴人在第一審訴訟代理人張金河稱「分割另一筆土地沒錯，是因為一開
        始就說要買這筆土地」。查系爭第一二一五號土地重測後為頂寮段第二○二
        之七號，第二○二之七號土地是在四十三年一月二十日由第二○二之一號分
        割而出，可見張火爐在四十三年間即已因出賣予土地公廟，準備將來移轉予
        土地公廟或所指定之人，才分割出來。張火爐在原審法官問伊這廟是否為四
        個里湊錢所蓋，伊答是的，我就是龜里司，大家都這麼叫我，募得款項來蓋
        廟，廟蓋好由他們三個人（即成德、史的及杜水龍三人管理），募款時我也
        有參加並捐款，可見系爭廟確是向四個里民募款共同興建，張火爐同意蓋土
        地公廟，則焉能謂為無權占有？系爭土地既為土地公廟所買，雖未登記，仍
        不能謂為無權占有，退萬步言之，縱使未有買賣，亦得基於使用借貸之關係
        而占有，亦不能謂為無權占有，故上訴人顯不能基於民法第七百六十七條之
        規定請求拆屋交地。
  （五）被上訴人前寄之溪湖郵局第三一一號存證信函雖寫「關於土地使用關係日期
        長久，已無法查詢」等語，但並未承認是無權占有，只是因為一時找不到日
        清簿，才寫已無法查詢，在訴訟中因找到日清簿，故才提出為證。查民事訴
        訟法第四百九十六條第一項第十三款規定當事人發見未經斟酌之證物或得使
        用該證物得提起再審，何況該信函是在本案尚未起訴前所寫，被告自得在事
        實審終結前提出作為有利之證物。
  （六）拆屋是為處分行為，應以全體出資興建之所有權人列為共同被告，當事人始
        為適格（最高法院六十四年台上字第一七九○號判決要旨參照），系爭建物
        是為土地公廟，供奉土地公、土地婆，廟名為福德宮，是溪湖光平里、平和
        里、光華里、太平里四里之信徒共同募款出資興建，並非陳滿、陳福良、楊
        吉明、花文彬等四人斥資興建，其等僅為管理人，管理人並非所有權人，充
        其量唯有管理權而已，上訴人請求陳滿等四人拆除即與法不合。
三、證據：援引原審立證方法。
丙、法院方面：
    本院依聲請訊問證人張火爐，併依職權訊問證人褚連欽、楊金城。
    理      由
一、本件上訴人於原審起訴主張：坐落彰化縣溪湖鎮○○段一二一五地號土地為其所
    有，該土地上建有福德宮土地公廟一座，不屬法人，亦未經登記，被上訴人等人
    全無參與建築該廟，該廟之前無人看管，管理無序，今因被上訴人等人自八十八
    年七月二十六日起無權占用管理，經上訴人於九十一年三月間，三次在廟內追討
    協商，被上訴人等始終置之不理，故提起本訴等語；被上訴人則以上開土地公廟
    ，是彰化縣溪湖鎮光平里、平和里、光華里、太平里四里之信徒共同募款出資興
    建，被上訴人四人因居里長之職，僅為管理人，非該廟所有權人，無處分拆屋之
    權，上訴人以被上訴人四人為共同被告提起本訴，當事人並不適格，又該廟當時
    是信徒集資以每坪二十五元向張火爐購買三十坪土地興建，土地價款已付清，只
    因該廟基地屬農牧用地，廟宇不能承受農地，且該廟屬非法人團體，不能作為不
    動產登記之權利主體，故未請求移轉登記土地所有權，並非無權占用該土地等語
    置辯。
二、上訴人主張坐落彰化縣溪湖鎮○○段一二一五地號土地為其所有，現該土地上建
    有福德宮土地公廟一座，使用前開土地占用如附圖所示Ａ部分面積○．○一二○
    公頃、Ｂ部分面積○．○○○二公頃、Ｃ部分面積○．○○○一公頃土地等事實
    ，業據其提出土地登記謄本、地籍圖謄本為證，並經原審會同彰化縣溪湖地政事
    務所派員勘測現場屬實，製有勘驗筆錄及複丈成果圖在卷可稽，且為被上訴人所
    不爭執，自堪信為真實。
三、上訴人復主張系爭土地建有福德宮土地公廟一座，被上訴人等人自八十八年七月
    二十六日起無權占用管理等語，被上訴人則辯稱福德宮土地公廟為一寺廟，設有
    管理人，寺廟本身即為其財產，又有百萬元之存款，係非法人之團體，上訴人不
    列土地公廟為被告，不以管理人為法定代理人，直接列管理人為被告，當事人顯
    不適格等語。按非法人之團體設有代表人或管理人者，有當事人能力，為民事訴
    訟法第四十條第三項所明定。此項代表人或管理人為該團體與人涉訟時，自應以
    該團體為當事人，而由此項代表人或管理人為其法定代理人。查本院向上訴人闡
    明究竟係以個人或以土地公廟為被上訴人（即被告）結果，上訴人陳明係以土地
    公廟為被上訴人（即被告），有本院九十二年五月二日準備程序筆錄可稽。又坐
    落彰化縣溪湖鎮○○段一二一五地號土地公廟業於八十八年九月二日成立彰化縣
    溪湖鎮福德宮管理委員會，由彰化縣溪湖鎮光平里、平和里、光華里、太平里四
    個里之里長四人、各里長推薦之里民四人，合計八人為委員，由陳滿擔任主任委
    員等事實，已據證人即管理委員褚連欽到庭結證明確，且有溪湖鎮福德宮管理委
    員會成立會議紀錄在卷可稽，堪認彰化縣溪湖鎮福德宮管理委員會為一非法人團
    體，上訴人既以此一非法人團體為被上訴人（即被告），揆諸前揭說明，上訴人
    之真意，應係以彰化縣溪湖鎮福德宮管理委員會為被上訴人（即被告），並以陳
    滿為法定代理人。至於陳福良、花文彬、楊吉明等人，雖均為彰化縣溪湖鎮福德
    宮管理委員會之委員，然渠三人既非該委員會之法定代理人，故以彰化縣溪湖鎮
    福德宮管理委員會為當事人時，自無須將擔任委員之陳福良、花文彬、楊吉明列
    為該委員會之法定代理人，上訴人竟將陳福良、花文彬、楊吉明等列為彰化縣溪
    湖鎮福德宮管理委員會之管理人，此部分即不合法，不應准許，應予駁回。
四、上訴人主張被上訴人之土地公廟占有上訴人所有前開土地，係無權占有等語，為
    被上訴人彰化縣溪湖鎮福德宮管理委員會所否認，辯稱：該土地公廟是彰化縣溪
    湖鎮光平里、平和里、光華里、太平里四里之信徒共同募款出資興建，該土地公
    廟所占系爭土地，亦為信徒出資，以每坪二十五元向張火爐購買三十八坪土地，
    故非無權占有系爭土地等語。經查：
  （一）被上訴人之土地公廟所占系爭土地源於四十二年十二月四日，自彰化縣溪湖
        鎮○○段第二○二之一地號土地割出面積一一八平方公尺為同段第二○二之
        七地號土地，於四十三年一月二十日辦理分割登記，嗣經重測後改編為鳳山
        段一二一五地號土地，面積為一五○平方公尺，土地原登記為張火爐之妻張
        施連治所有，嗣張施連治死亡，由張火爐與張金河繼承該地，並於八十九年
        五月八日贈與上訴人等情，有土地登記簿謄本、異動索引可稽，堪信為真實
        。被上訴人主張系爭土地雖登記為張施連治所有，然實際為張火爐之財產等
        語，為上訴人之父張金河在原審為上訴人之訴訟代理人時所自認，陳稱：「
        土地是我父親張火爐的，但登記在我母親張施連治名下，後來直接登記在我
        兒子名下（見原審卷三十四頁）」、「系爭土地我父母親買土地，以我母親
        名義登記，事實上我父親有權處分該地（見原審卷第一四八頁）」等語，堪
        認張火爐就系爭土地確有處分權之事實。
  （二）再查被上訴人主張系爭土地係由彰化縣溪湖鎮光平里、平和里、光華里、太
        平里四里之信徒共同募款出資，在四十二年間向有處分權之張火爐（即上訴
        人之祖父），以每坪二十五元之價格購買予廟方使用，張火爐係有權處分之
        事實，業據其提出作為帳冊之日清簿為證，日清簿於四十二年三月十五日記
        載：「龜里司（指張火爐）去土地前金三百元」，以及四十二年七月二十一
        日記載：「張火爐去土治公敷地地價金六百五十元」等情，核與證人即出資
        之信徒楊金城於原審證稱：當時杜水龍說土地是向張火爐買來的，：：，我
        捐錢很多次，每次由杜水龍記帳沒錯，被告庭呈的帳冊是杜水龍當時記帳的
        帳冊，：：，當時杜水龍告訴我每坪二十五元，共買四十坪左右等語大致相
        符，再佐以上訴人於原審之訴訟代理人張金河於原審陳稱「分割另一筆土地
        沒錯，是因為一開始就說要買這筆土地」等語（見原卷第一二六頁），足證
        上訴人及張金河已知悉張火爐在四十二年間即因將系爭土地出賣予土地公廟
        廟方，為準備將系爭土地移轉予廟方或所指定之人，而於四十三年辦理分割
        登記，堪認當時廟方與張火爐之間確有買賣系爭土地之合意並且交付價金事
        實。上訴人主張張火爐與廟方之間僅有買賣系爭土地之要約，並無承諾之部
        分，契約不能成立云云，以及證人張火爐在原審證述一個親戚來告訴我在土
        地上要蓋廟，說好一坪五千元，到現在都沒付土地價金云云，非但均與上開
        事證不符，且張火爐本身即為系爭土地之出賣人，更為上訴人之祖父，對於
        本件訴訟之結果顯然有利害關係而非無偏頗之虞，故上訴人上開主張及證人
        張火爐之證述，均無足採。至於上訴人主張日清簿收入欄有記載「又對龜里
        司定錢來金三百元」、「張火爐入來土治公地卅八坪每坪廿五元玖佰伍十元
        」一節，此係收入部分之記載，核無礙於前開買賣契約有效成立之認定，一
        併敘明。
  （三）另上訴人又主張被上訴人曾於九十一年四月十九日以溪湖郵局第三一一號存
        證信函稱：「：：：關於土地使用關係，日期長久，已無法查詢。」，足見
        兩造間並無買賣關係存在等語，被上訴人對於上開存證信函之內容固不爭執
        ，惟辯稱只是因為一時找不到日清簿，才寫已無法查詢，在訴訟中因找到日
        清簿，故才提出為證等語。上開存證信函中所載「：：：關於土地使用關係
        ，日期長久，已無法查詢。」等語充其量僅可認被上訴人於當時無法查證就
        系爭土地之使用關係，然被上訴人既於訴訟進行中就系爭土地有買賣原因一
        節，已提出日清簿為證，並舉證人楊金城為佐，自難認被上訴人有何自承其
        無權占有系爭土地之情形，故上訴人上開主張，亦非可採。
  （四）上訴人又主張原審如認權利主體為梁昆松，亦與被上訴人不同，並不能認為
        買賣契約存在於兩造之間，且被上訴人並非有權利能力之人格者，若認被上
        訴人為買賣當事人，亦與法理有違，自不能認契約有效，兩造間仍無買賣契
        約等語，被上訴人則以該土地公廟是四個里之里民募款共同興建等語置辯。
        按非法人團體在實體法上雖為無權利能力之團體，其權利義務之主體，在財
        團性質之非法人團體應為捐助人之受託人。查系爭土地上坐落之土地公廟，
        係由彰化縣溪湖鎮光平里、平和里、光華里、太平里四個里之里民所捐助，
        已如前述，而當時土地公廟係由梁昆松代表向張火爐購地，此為上訴人於原
        審所自承（見原審第一四八頁），並為被上訴人所不爭執，堪認在成立管理
        委員會以前，應以當時之受託人梁昆松即土地公廟為權利義務主體，嗣後為
        管理需要而成立彰化縣溪湖鎮福德宮管理委員會，則實體法上權利義務之歸
        屬，即應為彰化縣溪湖鎮福德宮管理委員會代表人陳滿，並無買賣當事人不
        確定之情形可言，故上訴人上開所辯，亦無理由，不能採信。張火爐既已將
        系爭土地出售與廟方，則被上訴人之土地公廟占有使用系爭土地，即係本於
        債權而為占有，並非無權占有，已堪確定。
  （五）至於上訴人於系爭土地原登記所有人張施連治死亡後，由張火爐與張金河繼
        承該地，並於八十九年五月八日受贈上開土地之事實，已如前述，上訴人固
        非前開買賣契約之當事人，惟按行使權利，履行債務，應依誠實及信用方法
        ，民法第一百四十八條第二項定有明文。又適用法律既為法院之職權，且是
        否為權利濫用或違反誠信原則往往決定權利之行使是否應受法律保護，恆與
        公益有關，法院亦應職權調查以維持法律之正義功能。查被上訴人已於四十
        二年間向上訴人之祖父張火爐購買系爭土地，並已給付價金，上訴人及其原
        審訴訟代理人即上訴人之父張金河亦知悉張火爐將系爭土地出賣予土地公廟
        廟方，均已見前述，則上訴人在明知系爭土地前已由其祖父張火爐出賣並交
        付被上訴人占有使用，張火爐已不得對被上訴人主張權利之情形下，自張火
        爐、張金河手中受贈取得該土地所有權，再本於所有權之權能請求被上訴人
        拆屋還地，其權利之行使已破壞被上訴人對於其所信賴之正當期待，顯與上
        開法條所定之誠信原則有違，而應加以禁止，是以上訴人主張被上訴人無權
        占有系爭土地，即無理由，尚難採信。
五、綜上所述，上訴人基於所有權之法律關係，訴請被上訴人將前揭占用上訴人所有
    系爭土地如附圖所示之Ａ、Ｂ、Ｃ等建物全部拆除，並將系爭土地交還上訴人，
    洵屬無據，不應准許。原審為上訴人敗訴之判決，即無不合，上訴意旨指摘原判
    決不當，求予廢棄改判，核無理由，應予駁回。
六、本件待證事實已臻明確，兩造其餘之攻擊防禦方法與舉證，均不影響本件判決之
    結果，爰不一一審酌。
據上論結：本件上訴為無理由，應依民事訴訟法第四百三十六條之一第三項、第四百
四十九條第一項、第七十八條，判決如主文。
中      華      民      國    九十二    年      七      月    二十九    日
                                台灣彰化地方法院民事第一庭
~B審判長法官  羅培昌
~B法      官  林金灶
~B法      官  陳弘仁
右為正本係照原本作成。
不得上訴。
~B法院書記官  王振州
中      華      民      國    九十二    年      七      月    二十九    日


司法院資訊處製作；財團法人民間司法改革基金會備份。
